臺灣嘉義地方法院刑事判決　　　　　　　　　　　　　　九十三年度訴字第五七號
　　公　訴　人　臺灣嘉義地方法院檢察署檢察官
　　被　　　告　乙○○
右列被告因偽造文書等案件，經檢察官提起公訴（九十三年度偵字第五五一號）及移
     主  文
乙○○連續行使偽造私文書，足以生損害於他人，處有期徒刑捌月。
    事  實
一、乙○○原係郵政總局嘉義郵局員工，自任會首，在嘉義郵局先後召集如附表編號
    一至六所示之民間互助會（期間、每會金額、會份詳見附表），均約定於每月郵
    局領薪前一日，在嘉義郵局接送檯標會，皆採外標制。詎乙○○竟基於意圖為自
    己不法之所有及偽造準私文書並行使之概括犯意，利用會員丁○○或甲○○未參
    與開標之機會，連續多次在上開地點開標時，於如附表所示時間（會次），分別
    冒用如附表所示之丁○○、甲○○名義，在空白紙張上，偽填標息數字（該等紙
    條現均已滅失），並以言詞假稱係丁○○或甲○○所出具者，參與投標予以行使
    而得標，致使活會會員陷於錯誤，每人每會次交付新臺幣（下同）五千元之會款
    予乙○○（每次詐得金額如附表所示），致生損害於被偽造名義之丁○○、甲○○及活會會員。嗣於八十九年八月一日乙○○宣告倒會後，經丁○○、甲○○與
    其他會員核對會單後，發現得標會員名單有所出入，始知上情（總計乙○○詐得
    金額為一百八十六萬元）。
二、案經甲○○、丁○○訴請臺灣嘉義地方法院檢察署（下稱嘉義地檢署）檢察官偵
    查起訴。
    理  由
一、訊據被告乙○○對於右揭事實承認無訛，核與告訴人甲○○與告訴人丁○○於偵
    審時之指述、證人即會員戊○○與證人即會員丙○○於偵查中之證述相符，並有
    標單、協議書、債權清冊、存證信函、發放償還金與收支明細表等件附卷為證（
    見嘉義地檢署九十二年度發查字第五五七號卷第十九頁至第三十二頁、第四十五
    頁、第六十一頁、第八十二頁至第八十八頁，嘉義地檢署九十三年度發查字第一
    二九號卷第二十一頁至第三十九頁），本件事證明確，被告犯行堪以認定。
二、(1)按「刑法第二百十條之偽造私文書罪，固須以無制作權之人，捏造或冒用他人
    名義而制作文書，並足以生損害於公眾或他人為要件，但此制作名義人，不以形
    式上表現於文書內為必要，倘依習慣或特約，諸如以言詞、動作、筆跡、內容、
    慣用語、特殊制作方式、專用信箋等方法，實質上使人得知係以他人名義所制作
    ，足以表示一定用意之證明者，因已妨害該制作名義人之信用，可生損害於公眾
    或他人，依同法第二百二十條第一項（修正前之第二百二十條）規定，仍應論以
    偽造準私文書罪，此觀之汽、機車引擎號碼，未必顯現該製造廠商名稱之文字，
    依本院六十六年台上字第一九六一號判例，皆以私文書論自明。我國民間互助會
    ，係由會首招募會員參加所組成，每於標會時，通常由欲標取會款之會員，在空
    白紙條上，或僅書立其姓名、綽號及數字者，甚或祗書寫數字而未書立其姓名、
    綽號，另以上開言詞等方法表示係何會員所出具者，則依習慣或特約均足以辨明
    係該會員以所書數字為標息金額參加競標之標單，自應以私文書論」（最高法院
    八十九年度台上字第一三一九號裁判要旨參照）。查被告乙○○所偽造之標單，
    雖僅於白紙上載明標會所出利息，惟被告同時並以言詞偽稱係何人所出具者，業
    據其於審理時供明在卷（見本院九十三年三月二十四日審理筆錄），依互助會之
    習慣即足以為表示係何人參與標會之證明，故該標單依刑法第二百二十條第一項
    之規定應以文書論。(2)核被告乙○○所為，係犯刑法第二百二十條第一項、第二
    百十六條、第二百十條之行使偽造準私文書罪及同法第三百三十九條第一項之詐
    欺取財罪。其偽造準私文書之低度行為，為其行使偽造準私文書之高度行為所吸
    收，不另論罪。其先後多次行使偽造準私文書及詐欺取財之犯行，時間緊接、犯
    罪構成要件相同，顯均係基於概括犯意反覆為之，均應依連續犯之規定論以一罪
    ，並加重其刑。被告向多位活會會員詐欺取財犯行，係以一行為觸犯數詐欺罪名
    ，為想像競合犯，其所犯連續行使偽造準私文書罪及連續詐欺取財罪間，有方法
    、結果之牽連關係，應依刑法第五十五條之規定從一重論以連續行使偽造準私文
    書罪。至於移送併案部分，僅係關於本件起訴在案犯行之證據，故移送併案部分
    已在起訴效力所及範圍。(3)爰審酌被告素行、生活狀況、智識程度、現已退休、
    犯罪之動機、目的、手段、犯罪所生之損害、尚未完全賠償告訴人二人之損失（
    有告訴人二人於本院審理時之陳述可佐）及犯後坦承犯行之態度等一切情狀，量
    處如主文所示之刑。被告所有供其犯罪用之標單，因已滅失，業據被告供承在卷
    （見本院卷第三十六頁），為免執行困難，不予宣告沒收，附此敘明。
據上論斷，應依刑事訴訟法第二百九十九條第一項前段，刑法第五十六條、第二百十
六條、第二百二十條第一項、二百十條、第三百三十九條第一項、第五十五條，罰金
罰鍰提高標準條例第一條前段，判決如主文。
本案經檢察官古富祺到庭執行職務。
中        華        民         國    九十三     年   三    月   三十一  日
                                        臺灣嘉義地方法院刑事第一庭
                                          審判長法  官  夏  金  郎
                                                法  官  陳  俞  婷
                                                法  官  盧  鳳  田
右正本證明與原本無異。
如不服本判決，應於判決送達後十日內向本院提出上訴狀( 應附繕本 )。告訴人或被
害人如對於本判決不服者，應具備理由請求檢察官上訴，其上訴期間之計算係以檢察
官收受判決正本之日期為準。
中        華        民         國    九十三     年   三    月   三十一  日
     書記官  林  秀  惠
附錄論罪科刑法條：
刑法第二百十六條：
行使第二百十條至第二百十五條之文書者，依偽造、變造文書或登載不實事項或使登
載不實事項之規定處斷。
刑法第二百十條：
偽造、變造私文書，足以生損害於公眾或他人者，處五年以下有期徒刑。
刑法第三百三十九條第一項：
意圖為自己或第三人不法之所有，以詐術使人將本人或第三人之物交付者，處五年以
下有期徒刑、拘役或科或併科一千元以下罰金。
附表：（金額單位：新台幣）（每會次金額均為五千元，均採外標制）
┌──┬──────┬─────────────────────────┐
│編號│會期、會員人│被告冒標會次、被冒標人、冒標所得                  │
│    │數（即總會份│                                                  │
│    │數）、每會會│                                                  │
│    │款          │                                                  │
├──┼──────┼─────────────────────────┤
│1   │86年11月起至│(1)被告於87年8月（第10會次）、88年1月（第15會次）先│
│    │89年10月止，│  後冒用「丁○○」名義得標，分別詐得活會會員27會份│
│    │每月一日開標│  （計13萬5千元）、23會份（計11萬5千元）。        │
│    │共36會份    │(2)被告於88年9月（第23會次）冒用「甲○○」名義得標 │
│    │            │  詐得活會會員16會份（計8萬元）。                 │
├──┼──────┼─────────────────────────┤
│2   │87年2月起至 │被告於88年11月（第22會次）冒用「甲○○」名義得標詐│
│    │90年1月止， │得活會會員15會份（計7萬5千元）。                  │
│    │每月一日開標│                                                  │
│    │共36會份    │                                                  │
├──┼──────┼─────────────────────────┤
│3   │87年7月起至 │被告於88年7月（第13會次）冒用「丁○○」名義得標詐 │
│    │92年6月止， │得活會會員24會份（計12萬元）。                    │
│    │每月一日開標│                                                  │
│    │共36會份    │       │
├──┼──────┼─────────────────────────┤
│4   │87年12月起至│被告於89年2月（第15會次）、89年4月（第17會次）、89│
│    │90年11月止，│年7月（第20會次）先後冒用「丁○○」名義得標，分別 │
│    │每月一日開標│詐得活會會員22會份（計11萬元）、21會份（計10萬5千 │
│    │共36會份    │  元）、19會份（計9萬5千元）。                    │
├──┼──────┼─────────────────────────┤
│5   │88年5月起至 │被告於89年1月（第9會次）、89年5月（第13會次）、89 │
│    │91年4月止， │年7月（第15會次）先後冒用「丁○○」名義得標，分別 │
│    │每月一日開標│詐得活會會員28會份（計14萬元）、25會份（計12萬5千 │
│    │共36會份    │元）、24會份（計12萬元）。                        │
├──┼──────┼─────────────────────────┤
│6   │88年9月起至 │被告於89年1月（第5會次）、89年2月（第6會次）、89年│
│    │91年8月止， │3月（第7會次）、89年4月（第8會次）先後冒用「丁○○│
│    │每月一日開標│」名義得標，分別詐得活會會員32會份（計16萬元）、32│
│    │共36會份    │會份（計16萬元）、32會份（計16萬元）、32會份（計16│
│    │            │萬元）。                                          │
├──┴──────┴─────────────────────────┤
│合計詐得金額一百八十六萬元                                            │
└───────────────────────────────────┘
